【裁判字號】    95,台上,4140
【裁判日期】    950727
【裁判案由】    違反毒品危害防制條例
【裁判全文】
最高法院刑事判決            九十五年度台上字第四一四０號
    上  訴  人  甲○○
                        在押.
    選任辯護人  曾慶崇律師
    上  訴  人  乙○○
                        33之.
上列上訴人等因違反毒品危害防制條例案件，不服台灣高等法院
台中分院中華民國九十五年五月十八日第二審更審判決（九十四
年度上更(一)字第三０九號，起訴案號：台灣南投地方法院檢察署
九十二年度偵字第一九四六、三七二三號），提起上訴，本院判
決如下：
    主  文
原判決撤銷，發回台灣高等法院台中分院。
    理  由
本件原判決認定上訴人甲○○基於販賣第一級毒品海洛因之概括
犯意，或單獨或與上訴人乙○○共同意圖營利，自民國九十二年
五月初起至同年五月八日下午五時許止，由甲○○以其所有00
00000000號行動電話機具一支，作為對外聯絡工具，以
每小包新台幣 (下同）五百元至一千元不等價格，單獨或指示乙
○○將海洛因送交購買者出售牟利，而為下列販賣海洛因之行為
：(一)甲○○於九十二年五月初某日，在南投縣名間鄉○○路萊爾
富便利商店前停車場，以每小包五百元之價格，販賣海洛因一包
予林添順，得款五百元；另於九十二年五月六日下午二時四三分
及同年五月八日上午十時四八分許，由林添順以其000000
0000號（起訴書誤載為0000000000號）行動電話
撥打甲○○上開行動電話，相約在南投縣名間鄉○○路萊爾富便
利商店對面之停車場內，以每小包五百元之價格，販賣海洛因予
林添順二次，每次各一小包，共得款一千元。(二)林添全於九十二
年五月六日上午六時十五分、同年五月七日上午六時四五分及同
年五月八日上午七時五分許，以0000000000號行動電
話撥打甲○○之行動電話，相約在南投縣名間鄉○○路萊爾富便
利商店前，以每小包一千元之價格，販賣海洛因予林添全三次，
每次各一小包，共得款三千元。(三)陳次郎（即甲○○所指綽號「
阿龍」之人）於九十二年五月七日上午九時二六分三三秒以其所
使用之0000000000號行動電話撥打甲○○之上開行動
電話，言明欲購買毒品，由甲○○於同日下午五時許，在南投縣
名間鄉○○路萊爾富便利商店前，以每小包五百元之價格，販賣
海洛因一小包（毛重約０．一公克）予陳次郎（由湯振誼偕同交
易）。(四)甲○○又於九十二年五月八日上午九時四八分二五秒，
接獲陳次郎之上開行動電話言明欲購買毒品，甲○○即於同址，
販賣海洛因一小包予陳次郎（亦由湯振誼陪同交易），得款一千
元。(五)甲○○、乙○○共同基於意圖營利之犯意，由甲○○於九
十二年五月八日下午四時許，以同一手法指示乙○○攜帶海洛因
二小包（警秤含袋毛重各為０．四公克、合計毛重０．八公克）
，至南投縣名間鄉○○路萊爾富便利商店旁之示範公墓，欲以二
千元之價格售予陳次郎，適警方接獲線報，至上址守候，於尚未
交易之際，自乙○○身上扣得第一級毒品海洛因二小包及供其自
己施用之海洛因一包（警秤含袋毛重０．三公克，嗣該三包海洛
因送鑑定，合計淨重０．三八公克、包裝重０．八三公克），陳
次郎、湯振誼見狀隨即逃逸。經警循線在甲○○之南投縣名間鄉
○○村○○路三三之四號住處二樓房間，扣得甲○○所有供己施
用之第一級毒品海洛因七包、無毒品反應之白粉一包、注射針筒
三支及分裝袋二四個等情，因而撤銷第一審之科刑判決，改判論
處甲○○連續販賣第一級毒品罪刑（累犯，並依刑法第五十九條
之規定酌減其刑）。乙○○共同販賣第一級毒品未遂罪刑，固非
無見。
惟查：(一)原審以證人林添順於偵查中證稱：其向綽號「阿和」之
甲○○購買四次的海洛因，每次一小包五百元，交易地點均在名
間鄉濁水村的萊爾富便利商店對面的停車場，只有五月六日及五
月八日有通聯紀錄，其他二次是在萊爾富便利商店遇見而購買，
大概是在今年五月初等語。於第一審審理中證稱：共買過二、三
次，有時候在萊爾富便利商店相遇，即向他買，有時候打電話給
他，每一次五百元，其中一次是九十二年五月六日，之後還有一
、二次等語，原審亦認林添順就購買海洛因之時間、總次數供述
不一，但以甲○○之0000000000號與林添順之000
0000000號行動電話之通聯紀錄顯示，該二電話於九十二
年五月六日下午二時四三分十一秒起，及九十二年五月八日上午
十時四八分三五秒起各有一次之通話，足證甲○○九十三年五月
六日及同月八日各一次販賣海洛因等語，惟就林添順所稱之另次
購買行為，尚乏佐證，原審未敘明甲○○上開另次行為成立犯罪
，其所憑之依據，自嫌理由不備。(二)原審係依證人湯振誼於警詢
中證稱：曾目睹陳次郎向甲○○、乙○○購買海洛因，九十二年
五月七日十七時，我陪陳次郎到名間鄉○○路萊爾富超市前向陳
、曾兩人購買五百元海洛因；九十二年五月八日九時，又陪陳次
郎到同上址向乙○○購買一千元海洛因；九十二年五月八日傍晚
陳次郎又以電話聯絡甲○○要買二千元的海洛因，由乙○○來送
毒品等語，以認定甲○○於九十二年五月七日下午五時許，以五
百元出售海洛因一小包與陳次郎（由湯振誼偕同陳次郎同往交易
）。又於九十二年五月八日上午九時，以一千元販賣海洛因一小
包予陳次郎（亦由湯振誼陪同交易）。九十二年五月八日下午一
時三三分三一秒，由甲○○指示乙○○攜帶海洛因二小包，欲以
二千元之價格出售予陳次郎，於尚未交付時為警查獲而交易未遂
等情（見原判決第三、十四頁）。但該證人於第一審改稱：其未
見陳次郎向上訴人等購買毒品等語（見第一審卷第三二○頁至第
三二二頁）；是該證人於警詢中所為之陳述，顯與審判中所陳不
符。若欲以該證人於警詢中之供述為論罪之依據，必先前之陳述
具有較可信之特別情況，且為證明犯罪事實存否所必要者，始屬
相當，此觀之刑事訴訟法第一百五十九條之二規定自明。原審就
上開陳述如何具有「較可信之特別情況」及就「為證明犯罪事實
存否所必要」之可信性與必要性，未為必要之說明，徒以上開警
詢筆錄係採一問一答方式，且據製作筆錄之警員吳岳朋證稱：湯
振誼均係出於其等自由陳述，為有證據能力等語，即有理由欠備
之違誤。(三)證據能力以被告之自白須本於自由意思之發動，且經
嚴格之調查為要件（二十八年上字第二五三０號、五十四年台上
字第一九四四號判例參照）。故如被告抗辯自白，係出於強暴、
脅迫、利誘或其他不正方法，取得該項自白之偵訊人員，往往應
擔負行政或刑事責任，若被告已提出證據主張其自白非出於任意
性，法院自應深入調查，非可僅憑負責偵訊被告之人員已證述未
以不正方法取供，即駁回其調查證據之聲請。查原審係依甲○○
於警詢中之供述為論據（見原判決第十三頁）；但甲○○於第一
審辯稱其警詢筆錄關於綽號「阿龍」（即陳次郎）部分之自白不
實在，其曾要求警員更正筆錄內容，但警員以強暴、脅迫之方式
強逼其簽名按指印，該筆錄係以不正方法取得，且詢問時其正值
毒癮發作，因請求勘驗警詢錄音帶以查明實情（見第一審卷第二
八九、九○、三五一、三九二頁）。查警員吳岳朋已證稱：當時
係以一問一答方式製作筆錄，且邊問邊錄音，顯見上開警詢筆錄
確有錄音，何以未能提出，即有令該警員說明其確切之原因。又
證據能力之調查，除勘驗警詢錄音帶之外，是否有依刑事訴訟法
第一百五十六條第三項、第一百六十三條第二項之規定意旨為必
要之舉證與調查，原審就此未為必要之說明，只以製作該筆錄之
警員所供未有脅迫命簽名之情，及該筆錄曾有上訴人之簽名，遽
認該供述為有證據能力，是否妥適，非無研求之餘地。本院前次
發回意旨已詳細指明，原判決就此仍未詳予研求，致為相同之論
斷，自有未洽。(四)刑法第五十九條之酌量減輕其刑，必其犯罪之
情狀，在客觀上足以引起一般之同情，認為即予宣告法定低度刑
度，猶嫌過重者有其適用。原審先論以甲○○為有前科之人，上
開連續販賣之犯行，戕害身心，惡性非輕等語，又以上開販賣之
時間非長、販賣次數及數量非鉅，所得非多，相對於大毒梟而言
，對社會治安及國民健康之危害較小等語為酌減之依據。但上開
情狀，僅可為法定刑內科刑之標準，不得據為酌量減輕之理由（
本院五十一年台上字第八九九號判例參照），原審依上開規定酌
減其刑，但對於甲○○犯罪之情狀，如何在客觀上足以引起一般
之同情，未為必要之說明，同有理由不備之違誤。以上違誤，或
為上訴意旨所指摘，或為本院得依職權調查之事項，應認原判決
仍有撤銷發回更審之原因。至原判決理由五不另為無罪之諭知部
分，因公訴人認與前揭論罪科刑部分有裁判上一罪之關係，基於
審判不可分原則，爰一併發回，附此敘明。
據上論結，應依刑事訴訟法第三百九十七條、第四百零一條，判
決如主文。
中    華    民    國  九十五  年    七    月  二十七  日
                      最高法院刑事第五庭
                          審判長法官  莊  登  照
                                法官  洪  明  輝
                                法官  黃  一  鑫
                                法官  林  秀  夫
                                法官  徐  昌  錦
      本件正本證明與原本無異
                                      書  記  官
中    華    民    國  九十五  年    八    月    二    日
                                                      V


司法院資訊處製作；財團法人民間司法改革基金會備份。
